【裁判字號】    94,訴,1795
【裁判日期】    950327
【裁判案由】    殺人
【裁判全文】
臺灣臺北地方法院刑事判決              94年度訴字第1795號
公  訴  人  臺灣臺北地方法院檢察署檢察官
被      告  乙○○
指定辯護人  本院公設辯護人唐禎琪
上列被告因殺人案件，經檢察官提起公訴（94年度偵字第17958號）
，本院判決如下：
    主  文
本件公訴不受理。
    理  由
一、公訴意旨略以：被告乙○○患有精神疾病，領有中度身心障
    礙手冊，為精神耗弱之人，於民國94年9月18日下午8時10分
    許，在台北縣新店市○○路57巷3-7號大樓大門前，見甲○
    ○與其家人正開門外出，竟基於殺人之犯意，持水果刀衝向
    前刺殺被害人甲○○左側腹部一刀，致使甲○○受有腹部穿
    刺傷合併小腸受傷，幸甲○○及時關門躲進門內並報警就醫
    ，始倖免於難，嗣經員警通報乙○○家人陪同乙○○到案，
    並由乙○○主動交出前開水果刀乙把扣案，因認被告涉犯刑
    法第271條第2項之殺人未遂罪嫌。
二、按告訴或請求乃論之罪，未經告訴、請求者，得不經言詞辯
    論，逕諭知不受理之判決，刑事訴訟法第303條第3款、第
    307條分別定有明文。又殺人未遂罪之成立，以有戕害他人
    生命之故意，著手於刺殺之實行而未發生死亡之結果為要件
    ，此有最高法院47年台上字第1364號判例可資參照。而刑法
    第271條第2項、第1項之「殺人未遂」罪與刑法第277條第1
    項之「傷害」罪之區別，本視加害人有無殺人犯意為斷，至
    於被害人受傷之多寡，及是否為致命部位，有時雖可藉為認
    定加害人有無殺意之心證，然究不能據為絕對標準。最高法
    院18年上字第1309號及19年上字第718號分別著有判例可資
    參照。申言之，加害人之行為，究屬基於殺人之犯意抑或僅
    係傷害之故意，應深入觀察加害人與被害人之關係、衝突之
    起因、行為當時所受刺激、加害人下手之輕重、被害人受傷
    情形及加害人事後態度等各項因素，綜合予以評析。
三、本件公訴人認被告乙○○所為涉犯殺人未遂罪嫌，無非以：
    被告於警詢、偵查中所為自白、被害人巫正龍之指訴、證人
    諶雪及李金益之證述、財團法人天主教耕莘醫院（下稱耕莘
    醫院）診斷證明書及被告乙○○身心障礙手冊等為其論罪依
    據。被告經合法傳喚無正當理由不到庭，惟據指定辯護人為
    其辯護稱：被告與被害人互不認識，客觀上被告僅刺被害人
    腹部1刀，且非致命傷害，應無殺人犯意，而係傷害犯行等
    語。
四、經查：
  (一)就本件案發經過情形，依被害人巫正龍及其妻即證人諶雪指
    、證稱：「當時被害人全家要開門出去，被告突然持水果刀
    尖端從左側朝向被害人腹部刺入，被害人即帶小孩躲進屋內
    ，將大門關上，被告刺的時候沒有說話」等語（巫正龍部分
    見偵卷第60至61頁、諶雪部分見偵卷第14至15頁），被告因
    罹患精神妄想症，領有中度身心障礙手冊，為證人即被告之
    弟李金益於警詢中證述在卷，併有身心障礙手冊及宏濟神經
    精神科醫院94年12月1日宏精字第94126號函送診斷證明書可
    稽，而被告於警詢中供稱：「我不認識遭我持刀刺傷之人，
    我拿刀子刺他，因為他是外省軍人挾持美國人，所以我要殺
    他」、於偵查中供稱：「我要救美國人，他和我是朋友關係
    ，他當時不在場，他在安忠路被挾持」云云（見偵卷第7至8
    頁、第49至50頁），顯見其確罹有妄想症，其就持刀刺入被
    害人之供述，尚難憑採，微論被告與被害人素不相識，復為
    被害人及證人諶雪供述在卷，已難認被告有何殺害被害人之
    動機存在。
  (二)又殺人與傷害之區別，即在下手加害時有無殺意及有否使其
    死亡之預見為斷，至受傷處所是否致命部位，及傷痕之多寡
    ，輕重如何，為認定有無殺意之參考，原不能為區別殺人與
    傷害致人死之絕對標準，本件被害人固受有腹部穿刺傷併小
    腸受傷等之傷害，有耕莘醫院出具之驗傷診斷書1紙附卷可
    稽，然被害人於本院審理時陳稱：「醫師跟我說只傷到腸子
    ，沒有生命危險」等語（見本院95年1月6日準備程序筆錄）
    ，經本院函詢該院結果，被害人於94年9月18日晚間8時45分
    由119送至新店耕莘醫院急診室，外觀有創口約4公分，位於
    右上腹，心跳與血壓在正常範圍，由於傷口已通過腹壁，內
    臟疑有受傷，故急送手術室，手術發現小腸刺破，經小腸修
    補與腹壁修補後轉送病房治療，於同年9月24日出院，有該
    院95年2月27日耕醫病歷字第0950020128號函送病歷摘錄單
    可佐，揆諸前揭被害人遭被告刺傷後送醫急救時，心跳與血
    壓尚在正常範圍，且被告所刺部位及深度尚不及於臟器，可
    見被告下手之際所施力量並未強大至欲置被害人於死，足徵
    被告人並未有殺人之犯意。再者，本件事後被害人於警、偵
    訊中從未對被告提出告訴，據被害人於本院審理中指陳：因
    為知道被告是精神病患，無意追究等語（見本院上開準備程
    序筆錄），參以被告罹患精神分裂症，自78年9月11日起即
    在宏濟神經精神科醫院多次長期住院治療，有該醫院診斷證
    明書附卷可稽（偵卷第56頁），可見其係長期精神分裂症患
    者，且為鄰人所共知，則以前揭被告於行為當時之情境及行
    為後之供述內容，堪認被告於行為時應係罹患精神妄想症，
    尚乏確切證據足認被告有殺人未遂之犯行。起訴書指被告加
    害被害人係涉犯刑法第271條第2項、第1項殺人未遂罪嫌，
    尚非可採。
  (三)綜上所述，公設辯護人辯稱被告至多僅有普通傷害之犯意，
    並無殺人之犯意，可以採信。
五、末按告訴乃論之罪，未經提起告訴者，應諭知不受理之判決
    ，刑事訴訟法第238條第1項、第303條第3款分別定有明文。
    查本件被告基於普通傷害之故意為本件犯行，已如前述，核
    被告所為，應係犯刑法第277條第1項之普通傷害罪，依同法
    第287條前段之規定須告訴乃論。被害人既未曾對被告提出
    告訴，此部分之訴追條件已有欠缺，揆諸上開說明，爰不經
    言詞辯論，逕為公訴不受理判決之諭知。
據上論斷，應依刑事訴訟法第303條第3款、第307條，判決如主
文。
中    華    民    國    95    年    3     月    27    日
                  刑事第十二庭  審判長法  官  李英豪
                                      法  官  張永宏
                                      法  官  胡宏文
以上正本證明與原本無異。
如不服本判決，應於判決送達後10日內向本院提出上訴狀（應抄
附繕本）。告訴人或被害人如對於本判決不服者，應具備理由請
求檢察官上訴，其上訴期間之計算係以檢察官收受判決正本之日
期為準。
                                      書記官  劉穗筠
中    華    民    國    95    年    3    月     28    日


司法院資訊處製作；財團法人民間司法改革基金會備份。
